【裁判字號】    96,訴,8264
【裁判日期】    980304
【裁判案由】    合夥結算等
【裁判全文】
臺灣臺北地方法院民事判決              96年度訴字第8264號
原      告  甲○○
訴訟代理人  陳英鳳律師
被      告  乙○○
訴訟代理人  楊偉奇律師
上列當事人間請求合夥結算等事件，本院於民國98年2月4日言詞
辯論終結，判決如下：
    主      文
被告應協同原告清算合夥財產。
訴訟費用由被告負擔。
    事實及理由
壹、程序方面
    按訴狀送達後，原告不得將原訴變更或追加他訴，但請求之
    基礎事實同一或不甚礙被告之防禦及訴訟之終結者，不在此
    限，民事訴訟法第255 條第1 項第2 款、第7 款定有明文。
    查原告起訴聲明為：被告應協同原告結算至民國96年4 月20
    日止合夥財產狀態（見本院96年度北調字卷第668 號第2 頁
    ），嗣經數次言詞辯論期日，於98年2 月4 日最後言詞辯論
    期日當庭追加第二項聲明為：「如不能為第一項之判決，請
    求被告應為清算的行為」等語（見本院卷第132 頁），請求
    被告應協同原告清算合夥財產。本件兩造合夥團體僅有二人
    ，原告起訴請求被告協同就合夥營業進行結算，惟其真意係
    為退夥並請求分配剩餘財產，且原告所為前揭聲明變更，其
    主張之事實為兩造間合夥事業，係屬請求之基礎事實同一，
    且不甚礙被告之防禦，依前述法條規定，應准許原告為聲明
    之變更。
貳、實體方面
一、原告主張：雙方自92年初基於合夥投資不動產買賣之合意，
    約定各按二分之一比例分擔不動產購入價格扣除貸款後之自
    備款、裝潢款、水電費、管理費等支出，並各按二分之一支
    比例分配買賣盈虧，此經臺灣士林地方法院93年度訴字第11
    42號民事判決在案，伊自上開判決確定後，屢屢要求被告儘
    速出售雙方基於前揭合意所購入坐落在臺北市○○○路○ 段
    153 號12樓、12樓之1 不動產（下稱系爭房地），以終結合
    夥事務，惟被告均置若罔聞，遂依民法第686 條第1 項規定
    聲明退夥，並於96年4 月13日以存證信函通知被告，被告於
    同年月20日受領，故伊於96年4 月20日退夥生效，自應以當
    日合夥財產狀況為準結算之，爰依民法第689 條之規定，訴
    請被告應協同伊結算合夥團體於96年4 月20日之財產狀況。
    縱認系爭合夥團體因僅餘被告一人，已不合乎合夥存續要件
    ，自應歸於解散並進行清算，復依民法合夥清算之規定請求
    被告清算合夥財產，為此提起本件訴訟等語。並聲明：(一)先
    位聲明：被告應協同原告結算合夥於96年4 月20日財產狀況
    。(二)備位聲明：被告應協同原告清算合夥財產。
二、被告則以：兩造合夥關係並未訂有存續期間，原告欲聲明退
    夥，應於二個月前通知合夥人即被告，否則不生退夥之效力
    ，原告於96年4 月13日寄發存證信函，其內容係直接表明退
    夥之意思表示，而非退夥前之期前通知，是原告發函聲明退
    夥前，並未先為退夥之通知，依法自不生退夥之效力。又本
    件合夥團體僅有兩造二人且有系爭房地未出售，合夥事業之
    目的尚未完成，原告若於此時主張退夥，勢將使合夥事業發
    生難以繼續經營之結果，亦不利於合夥事務之執行，依民法
    第686 條第2 項之規定，原告應不得退夥。再本件合夥關係
    若經原告退夥後，則因已不具備需有二人以上互約出資之合
    夥要件，該合夥關係自歸於解散並應進行清算，而非原告請
    求結算財產狀況。綜上，原告之訴顯無理由。並聲明：原告
    之訴駁回。
三、兩造不爭執之事實：
(一)、兩造共同合夥投資不動產買賣，目前尚有坐落在臺北市○○
    ○路○ 段153 號12樓、12樓之1 房地尚未出售，經原告提出
    臺灣士林地方法院93年度訴字第1142號民事判決附卷可參（
    見本院96年度北調字卷第668 號第5-8 頁）。
(二)、原告於96年4 月13日寄發存證信函予被告，並以此函為聲明
    退夥之意思表示，被告於同年月20日收領系爭存證信函，業
    經原告提出臺北永春郵局第365 號存證信函，暨掛號郵件收
    件回執各1 份在卷可稽（見本院96年度北調字卷第668 號第
    22-28頁）。
四、兩造之爭點及法院之論斷：
    本件爭點厥為：(一)系爭存證信函是否生退夥通知之效力？
    (二)原告退夥是否於不利合夥事務之時期為之？(三)原告為退夥
    之聲明後，應行結算或清算程序？茲分述如下：
(一)、系爭存證信函是否生退夥通知之效力？
    按合夥未定有存續期間，或經定明以合夥人中一人之終身，
    為其存續期間者，各合夥人得聲明退夥，但應於兩個月前通
    知他合夥人。民法第686 條第1 項定有明文。又退夥雖不必
    有何等要式行為，要必曾經通知他合夥人，始為有效。有最
    高法院19年臺上字第2349號判例可資參照。被告辯稱：系爭
    存證信函用語係為退夥之意思表示而非退夥前之通知，原告
    並未履行通知之法定要件云云；惟查：合夥人聲明退夥前之
    通知，法律並未限定其之方式，亦未規定其用語之形式，是
    判斷原告是否有為通知之行為，應以通知之內容是否使受通
    知人知悉其真意為足，據原告提出附卷之96年4 月13日所寄
    送被告系爭存證信函內容所載：「……本人除特聲明所增加
    之支出悉由臺端自行負責外，並以此函為聲明退夥之意思表
    示，暨限臺端於退夥生效日起七日內依民法第689 條規定為
    退夥之結算……」等語（見本院96年度北調字卷第668 號第
    23頁），核其真意係告知被告將終結彼此間合夥關係，屬退
    夥前之通知無訛，並不因此文字用語之表達方式而影響通知
    之效力，被告前揭所辯應無理由。原告既於96年4 月13日即
    已發函通知被告退夥，該函並於同年月20日為被告收受，有
    前揭存證信函暨掛號郵件收件回執各1 份在卷可稽，揆諸前
    揭法條、判例，原告之退夥聲明至遲於96年6 月20日已發生
    效力。從而兩造間合夥關係業已於96年6 月20日終止之事實
    ，堪以認定，則原告於96年7 月5 日起訴，請求被告協同清
    算合夥利益，即不生通知退夥未效力之問題，被告抗辯原告
    未為退夥通知云云，尚無可採。
(二)、原告退夥是否於不利合夥事務之時期為之？
    次按退夥不得於有不利合夥事務之時期為之。民法第686 條
    第2 項固有明文，惟所謂不利於合夥事務之時期，係指合夥
    所經營之事業，將因退夥發生難以繼續經營之情形而言，被
    告雖辯稱：系爭房地尚未出售，原告於此時退夥將導致合夥
    事業發生難以繼續經營之結果，其退夥係於不利合夥事務云
    云；惟查：系爭合夥團體為從事不動產投資業務，在系爭房
    地未出售前，原告聲明退夥，並不因此發生難以繼續出售之
    情事，合夥事務中，其性質上雖有必須經過一段時期後，事
    務始能終了而見其損益或始能計算其損益額度，兩造合夥購
    買房屋，雖需待系爭房地售出後始能計算其損益，但僅謂合
    夥事務中有繼續性或必須相當期間之性質，而不能以退夥人
    聲明退夥之時，為其計算損益之時點者，該部分損益之計算
    ，留待該事務終了後再予計算，並非指原告於系爭房地出售
    前不得退夥，復觀諸卷附由被告提出，兩造間於臺灣高等法
    院97年度上易字第142 號請求給付代墊費上訴案件之和解筆
    錄內容，雙方均同意系爭房地委託仲介公司出售，如於97年
    12月31日未完成出售，兩造另議出售方式等語（見本院卷第
    119-120 頁），足見兩造間合夥事務即出售系爭房地，並未
    因原告退夥而有無法繼續出售之情事，合夥事務目前仍處於
    正常運作狀態，故被告辯稱：原告於系爭房地出售前退夥，
    為不利合夥事務之時期為之云云，顯不足採。
(三)、原告為退夥之聲明後，應行結算或清算程序？
    末按民法第686 條規定，合夥未定有存續期間者，各合夥人
    得聲明退夥，又同法第692 條第2 款規定，合夥得因合夥人
    全體同意而解散，前者僅在終止個人與合夥之關係，不影響
    合夥之存續，及依同法第689 條第1 項之規定，退夥人與他
    合夥人間應為結算，與後者合夥解散後應為清算而有不同，
    又第689 條第1 項規定結算應以退夥時合夥財產之狀況為準
    ，惟在二人合夥之情形，一人聲明退夥，或經合夥人全體同
    意而解散，均足以消滅合夥關係，其所為結算，實質上與清
    算並無不同，即應進行合夥財產之清算，依同法第699 條規
    定，應於合夥財產清償合夥債務及返還各合夥人出資後，尚
    有賸餘者，按各合夥人受之成數分配之。查系爭合夥關係僅
    由原告與被告二人所組成，原告一旦聲明退夥後，將使合夥
    之構成員僅剩被告一人，此與合夥必以二人以上互約出資以
    經營共同事業之要件不符，致合夥無從存續而歸於消滅，核
    其情形與合夥解散類同，應類推適用關於合夥解散之規定，
    故原告主張已發函被告表示退夥，依民法第689 條規定提起
    先位之訴，請求被告應協同原告結算合夥於96年4 月20日財
    產狀況，為無理由。又原告於起訴時已發生聲明退夥之效力
    ，系爭合夥並因此僅剩被告一人，業如前述，當然應解散而
    進行清算程序，非經清算完結，系爭合夥之關係不能消滅，
    且合夥財產於清算完畢，清償合夥債務或劃出必需數額後，
    始能就賸餘財產返還各合夥人之出資及應受分配利益之成數
    ，系爭合夥消滅後迄未進行清算程序，此為兩造所不爭執，
    依前揭說明，原告自得請求被告協同原告清算兩造間合夥財
    產。從而原告備位之訴，請求被告應協同原告清算合夥財產
    ，自有理由。
五、綜上所述，原告本於合夥之法律關係，請求被告應協同原告
    清算兩造之合夥財產，為有理由，應予准許。
六、本件事證已臻明確，兩造其餘攻擊防禦方法與判決之結果不
    生影響，爰不另贅論，附此說明。
七、據上論結，原告之訴為有理由，依民事訴訟法第78條，判決
    如主文。
中    華    民    國    98    年    3     月    4     日
                  民事第四庭    法  官  鄧德倩
以上正本係照原本作成
如對本判決上訴，須於判決送達後20日內向本院提出上訴狀
中    華    民    國    98    年    3     月    4     日
                                書記官  林孔華


司法院資訊處製作；財團法人民間司法改革基金會備份。
